---
title: " "
subtitle:
author:
date: 
output: 
  html_document:
    theme: flatly
    highlight: tango
---

```{r setup, include=FALSE}
knitr::opts_chunk$set(
  echo = TRUE, 
  fig.align = 'center',
  fig.retina = 2,
  fig.width = 8,
  out.width = '90%',
  fig.asp = 0.63
  )

```

<br>

<center>

## **Universidad de Costa Rica**

#### Curso de Estadística Computacional (SP1669)

<br>

## **PCA para la precipitación de los cantones** 

## **de Costa Rica**

<br>

**Integrantes:**

Luis Jesús Molina

Natalie Mora

Javier Padilla H.

David Pérez C.

<br> <br>

20 de julio de 2023

</center>

<br>

---

<br>

##  {.tabset .tabset-fade}


### Introducción  

<br>

**Objetivo de estudio:**


Realizar una caracterización de los 81 cantones de Costa Rica, utilizando información sobre precipitación lluviosa obtenida de la base CHIRPS (Climate Hazards Group InfraRed Precipitation with Station) en el periodo de 1981 a 2020 (40 años) mediante un análisis de componentes principales con la herramienta de RStudio.

<br>

**Introducción:**


Los datos de precipitación de lluvia proporcionan información importante sobre la variabilidad/cambio climático y la disponibilidad de agua. Esta información es crucial en las políticas gubernamentales relacionadas con la gestión de los recursos hídricos y los impactos de los eventos hidro-climáticos extremos (Awange et al. 2019). Por lo general, las estaciones de medición terrestres convencionales son las fuentes de datos de medición de lluvia, pero estos son escasos y están distribuidos de manera desigual. Una dificultad común en muchas partes del mundo es que los registros históricos no son adecuados o contienen valores faltantes. Estas condiciones limitan un adecuado análisis hidro-climatológico, afectando la toma de decisiones de hidrólogos, agricultores y gestores de emergencias, entre otros (Ocampo-Marulanda et at. 2022).

Estas dificultades podrían abordarse con la ayuda de estimaciones de precipitación por satélite (SPE, por sus siglas en inglés). De hecho, han sido grandemente utilizados ya que brindan una amplia cobertura, alta resolución espacial y temporal, muestreo continuo y son de fácil acceso (Rivera et al. 2018). Sin embargo, una revisión de Satgé et al. (2019) de estudios de evaluación basados en pluviómetros destacaron la variabilidad espacial de la eficiencia de la SPE en la reproducción de la precipitación.

De los varios SPE disponibles, CHIRPS (Funk et al. 2015) fue elegido en este estudio debido a su cobertura casi global y su largo historial (desde 1981 hasta la actualidad), lo que lo hace adecuado para estudiar la variabilidad espaciotemporal de las precipitaciones. Además, CHIRPS es probablemente el conjunto de datos SPE más utilizado para estudios de lluvia y balance hídrico (Katsanos et al. 2016; Shrestha et al. 2017; Maggioni y Massari 2018). Los principales objetivos de la base de datos CHIRPS son el monitoreo de sequías y el análisis de eventos extremos (Funk et al. 2015).

Esto permite el análisis de sequías y alimentos en lugares con topografía compleja, sistemas de precipitación convectiva profunda y redes de observación escasas y distribuidas de manera desigual (Funk et al. 2015; Rivera et al. 2018). Estudios previos han evaluado CHIRPS en regiones particulares (Awange et al. 2019 y Ocampo-Marulanda et at. 2022.)

La validación de la SPE con conjuntos de datos observados generalmente se ha realizado considerando métricas por pares como el coeficiente de correlación (CC), el sesgo y el error cuadrático medio (RMSE) (Awange et al. 2019). Sin embargo, estas métricas no brindan información sobre qué tan bien el SPE evalúa la variabilidad espaciotemporal de las precipitaciones. Por ello, el análisis de componentes principales (PCA, por sus siglas en inglés), la cual es una herramienta ampliamente utilizada para identificar los modos dominantes de variabilidad climática en estudios climáticos (Dyer 1975; Malmgren y Winter 1999; Compagnucci y Richman 2008; Hsu y Li 2010), se utilizó en este estudio. Además, el PCA ayuda a identificar y cuantificar las estructuras espaciales de variabilidad correlacionada en conjuntos de datos hidro-climáticos y su evolución temporal. Según Li et al. (2011, 2013), el PCA es una herramienta útil en la evaluación de la efectividad de un conjunto de datos para describir la variabilidad espacial y temporal a gran escala, a diferencia de las comparaciones a nivel de píxel por ejemplo, donde no se evalúa adecuadamente. Los resultados del PCA pueden utilizarse posteriormente para establecer relaciones con mecanismos climáticos a gran escala. Como herramienta para evaluar el SPE, ha sido utilizada previamente por Awange et al. 2019 y Ocampo-Marulanda et at. 2022.

<br>

**Importancia del estudio**


Los hallazgos obtenidos a través de este análisis tienen el potencial de ser de gran relevancia para diversas áreas, desde la agricultura y la gestión del agua, hasta la prevención de desastres naturales. Además, podrían proporcionar una base sólida para futuras investigaciones en el campo de la climatología, nutriendo así el conocimiento científico y contribuyendo a la toma de decisiones informadas en temas ambientales y sociales.

<br>

### Paquetes empleados en el análisis.

<br>

```{r}
suppressMessages(library(DT)) 
suppressMessages(library(readr)) 
suppressMessages(library(readxl))
suppressMessages(library(lubridate))
suppressMessages(library(tidyverse))
suppressMessages(library(corrplot))
suppressMessages(library(kableExtra))
suppressMessages(library(gt))

```

<br>

### Los datos

<br>

Se cuenta con un archivo .csv que contiene la cantidad de lluvia en milímetros por metro cuadrado para cada mes desde enero del año 1981 hasta diciembre de 2020. Para un total de 40 años y 480 meses. Esto para 81 cantones de Costa Rica.

<br>

#### Leer los datos:

<br>

El siguiente código guarda los paths de todos los archivos que se encuentran dentro del folder indicado (`folder_path`).      
Posterior, se generó una función que convierte cada path en un tibble. 

<br>


```{r}
# Path del folder donde se encuentran los archivos a descargar en R. (datos)
folder_path <- "Datos chirps"

# Encontrar todos los archivos dentro de la carpeta:
lista_archivos <- list.files(path = folder_path, recursive = TRUE, full.names = TRUE)

# Función para convertir los paths a tablas tipo tibble
combertir_a_tibble <- function(path) {
   if (endsWith(path, ".csv")) {
     tabla_a <- read_csv(path, show_col_types = FALSE)
   } else if (endsWith(path, ".xlsx")) {
     tabla_a <- read_excel(path)
   } else if (endsWith(path, ".tsv")) {
     tabla_a <- read_tsv(path, show_col_types = FALSE)
   } else if (endsWith(path, ".jpg")) {
     "borrar esta entrada"
   } else {
     nombre_archivo <- sub(".*/([^/]+)\\.[^/.]+$", "\\1", path)
     warning1 <- paste0("WARNING: hay un archivo en formato erroneo.
                        Con el nombre ", nombre_archivo)
     warning(warning1)
   }
}

```

<br>

El siguiente código llama la función creada `combertir_a_tibble` para cada path dentro de la lista 'lista_archivos' con la ayuda de la función `map`. 
<br>

```{r}
# El siguiente código llama la función 'combertir_a_tibble' 
# para cada path dentro de la lista 'lista_archivos'
 
tibble_list <- map(lista_archivos, ~ {
                   combertir_a_tibble(.) })

```

```{r}
length(tibble_list)
class(tibble_list)
```

<br> 

Se genera el tibble ("datos_chirps_cr") que se continuará utilizando durante el proyecto:
```{r}
datos_chirps_cr <- tibble_list[[1]]
```

<br>

Convierte los datos en datos numéricos (cuando corresponda):
```{r}
datos_chirps_cr <- datos_chirps_cr %>%
                  mutate(across(where(is.character), as.numeric))
```

<br>

### Análisis Exploratorio y Descriptivo
    
<br>

A continuación se realiza un análisis exploratorio y descriptivo de los datos, para la mejor comprensión y revelación de patrones en la información que alojan el conjunto de datos. En el presente artículo, nos enfocamos en estudiar minuciosamente los datos de precipitación recopilados durante el período de 40 años, desde enero de 1981 hasta diciembre de 2020, en los 81 cantones de Costa Rica. Estos datos, obtenidos a través de la fuente "chirps," representan una valiosa fuente de información climática que nos permite adentrarnos en los patrones de lluvia a lo largo del tiempo.  

El objetivo de esta sección es examinar a fondo estos datos, presentando tablas y gráficos que ilustran los promedios mensuales y anuales, desviaciones estándar, así como los valores máximos y mínimos de precipitación. Este análisis nos permitirá revelar tendencias notables, patrones estacionales y posibles cambios en el régimen de lluvias a lo largo de las últimas cuatro décadas.  

De esta manera, se puede entender con mayor profundidas el clima en Costa Rica, poniendo especial énfasis en las diferencias regionales que puedan existir entre los distintos cantones.

En los siguientes códigos se obtiene las precipitaciones promedio mensuales para cada año, y para cada mes.
```{r }
## Se obtienen las precipitaciones promedio mensuales por año:
datos_chirps_cr |> group_by(Year) |> 
  summarise(across(everything(), mean)) -> datos_by_year
```

```{r}
## Se obtienen las Precipitaciones promedio mensuales:
datos_chirps_cr |> group_by(Month) |> 
  summarise(across(everything(), mean)) -> mean_by_month
```

Se obtienen los nombres de los cantones contenidos en la base de datos
```{r}
## Nombre de los cantones:
cantones <- datos_chirps_cr |> select(c(-1, -2)) |> names()
```

<br>

A continuación, se obtuvieron los promedios y desviaciones estándar para los datos por cantón. Debido a un tema de espacio y tamaño de los cuadros, solo se presentan los cantones con valores promedios de precipitación mínimos y máximos. En el Cuadro 1 se presentan los 10 cantones que obtuvieron los máximos valores promedios mensuales de precipitación (mm) ordenados de mayor a menor y junto con sus respectivas desviaciones estándar. Mientras que, en el Cuadro 2 se presentan los 10 cantones con los valores mínimos de precipitación promedio, ordenados de igual forma. Esto para los los 480 meses analizados.

<br>

```{r}
## Promedios y desv estandar:
means <- apply(datos_chirps_cr[, 3:83], MARGIN = 2, mean)
desve <- apply(datos_chirps_cr[, 3:83], MARGIN = 2, sd)
promedios <- data.frame(Cantones = cantones, 
                      Promedios = round(means, 2), Desv_Est = round(desve))
rownames(promedios) <- NULL

```

Cantones con los máximos promedios mensuales de precipitaciones:
```{r}
## Cantones con los máximos promedios mensuales de precipitaciones:

top_mensual <- promedios |> arrange(desc(Promedios)) |> top_n(10) |> gt() |>
    tab_header(
    title = md('**Cuadro 1.**<br> Cantones con los máximos promedios mensuales de precipitaciones') ) |> 
    tab_source_note( source_note = 'Fuente: Datos obtenidos de CHIRPS, 2022' ) |>
  cols_label(Desv_Est = 'Desv. Est.') |>
   tab_options(table.align = "left", heading.align = "left",
               table.font.size = 11)

top_mensual
```

<br>

Cantones con los mínimos promedios mensuales de precipitaciones:
```{r}
## Cantones con los mínimos promedios mensuales de precipitaciones:
menor_mensual <- promedios |> arrange(desc(Promedios)) |> tail(10) |> gt()
menor_mensual <- menor_mensual |> tab_header(
    title = md('**Cuadro 2.**<br> Cantones con los mínimos promedios mensuales de precipitaciones') ) |> 
    tab_source_note( source_note = 'Fuente: Datos obtenidos de CHIRPS, 2022') |>
  cols_label(Desv_Est = 'Desv. Est.') |> 
  tab_options(table.align = "left", heading.align = "left",
               table.font.size = 11)
menor_mensual
```

<br>

De forma similar se obtiene los valores de precipitación promedio para cada año evaluado. En el siguiente Cuadro 3, se muestran de mayor a menor los 10 años con las mayor cantidad promedio mensual de precipitación (mm).

```{r}
# Se obtiene el promedio de precipitación en los cantones por año. Y se obtiene los años con más y menos lluvias:

means_yr <- apply(datos_by_year[, 3:83], MARGIN = 1, mean)
sd_yr <- apply(datos_by_year[, 3:83], MARGIN = 1, sd)

mean_by_year <- data.frame(Año = datos_by_year$Year, 
                           Promedio = round(means_yr, 2),
                           Est_Dev = round(sd_yr, 2) )
```


<br>

```{r}
top_anual <- mean_by_year |> arrange(desc(Promedio)) |> top_n(10) |> gt()
top_anual <- top_anual |> tab_header(
    title = md('**Cuadro X3.**<br> Máximos valores promedio de precipitación mensual para los cantones de Costa Rica de acuerdo con el año') ) |> 
    tab_source_note( source_note = 'Fuente: Datos obtenidos de CHIRPS, 2022'
    ) |>
  cols_label(Est_Dev = 'Desv. Est.') |> 
  tab_options(table.align = "left", heading.align = "left",
               table.font.size = 11)
top_anual
```

<br>

Sumado a lo anterior, en el Cuadro 4, se muestran de mayor a menor los 10 años con los menores promedios mensuales de precipitación (mm).

<br>

```{r }
menores_anual <- mean_by_year |> arrange(desc(Promedio)) |> tail(10) |> gt()
menores_anual <- menores_anual |> tab_header(
    title = md('**Cuadro X4.**<br> Mínimos valores promedio de precipitación mensual para los cantones de Costa Rica de acuerdo con el año') ) |> 
    tab_source_note( source_note = 'Fuente: Datos obtenidos de CHIRPS, 2022'
    ) |>
  cols_label(Est_Dev = 'Desv. Est.') |> 
  tab_options(table.align = "left", heading.align = "left",
               table.font.size = 11)
menores_anual

```

<br>

En el siguiente Gráfico 1, se muestran, en un gráfico de barras, los años en evaluación con su respectiva precipitación mensual promedio (mm).

<br>

```{r eval=FALSE, include=TRUE, fig.align='left', out.height='400px', out.width='900px'}
## Grafico 1:
ggplot(data = mean_by_year, aes(x = Año, y = Promedio)) +
  geom_bar(stat = "identity", fill = "darkblue") +
  geom_text(aes(label = round(Promedio, 0)), vjust = -0.5, 
            color = "grey6", size = 2) +
  labs(title = "**Gráfico 1.** <br> Promedio de la precipitación mensual para los cantones de Costa Rica de acuerdo con el año",
       x = "Año",
       y = "Precipitacion (mm)",
       caption = "Fuente: Datos obtenidos de CHIRPS, 2022") +
  scale_x_continuous(breaks = mean_by_year$Año, 
                     labels = mean_by_year$Año) +
  theme(axis.text.x = element_text(angle = 90, 
                                   vjust = 0.5, hjust = 1))
```

<br>
**Gráfico 1.** <br> Promedio de la precipitación mensual para los cantones de Costa Rica de acuerdo con el año
```{r echo=FALSE, fig.align='left', out.width='900px', out.height='400px'}
ggplot(data = mean_by_year, aes(x = Año, y = Promedio)) +
  geom_bar(stat = "identity", fill = "darkblue") +
  geom_text(aes(label = round(Promedio, 0)), vjust = -0.5, 
            color = "grey6", size = 2) +
  labs(title = "",
       x = "Año",
       y = "Precipitacion (mm)",
       caption = "Fuente: Datos obtenidos de CHIRPS, 2022") +
  scale_x_continuous(breaks = mean_by_year$Año, 
                     labels = mean_by_year$Año) +
  theme(axis.text.x = element_text(angle = 90, 
                                   vjust = 0.5, hjust = 1))
```

<br>

Luego, en el siguiente Gráfico 2. se presentan los promedios de precipitación mensuales de los 81 cantones de Costa Rica. En este se puede apreciar que los meses más lluviosos son octubre, septiembre y mayo, con precipitaciones promedio de 416.5 mm, 364.2 mm, y 319.4 mm respectivamente.   
Mientras que los meses menos lluviosos son enero, marzo y febrero, con precipitaciones promedio de 76.3 mm, 48.2 mm, y 42.9 mm respectivamente.  

<br>

```{r}
## Se obtiene el promedio para cada mes.
means_mes <- apply(mean_by_month[, 3:83], MARGIN = 1, mean)
promedios_mensuales <- data.frame(Mes = mean_by_month$Month,
                                        Promedio = round(means_mes, 1))
promedios_mensuales
```

```{r}
## Meses con los mayores promedios anuales de precipitaciones:
head(arrange(promedios_mensuales, desc(means_mes)), 4)
```

```{r}
## Meses con los menores promedios anuales de precipitaciones:
tail(arrange(promedios_mensuales, desc(means_mes)), 4)
```

Se obtiene el nombre del mes en letras en vez de en números con `lubridate`
```{r}
Sys.setlocale("LC_TIME", "Spanish")
promedios_mensuales$mes_nombre <- lubridate::month(promedios_mensuales$Mes, 
                                                   label = T)
```

<br>

```{r eval=FALSE, include=TRUE, fig.align='left', out.width='850px', out.height='450px'}
## Grafico 2:
ggplot(data = promedios_mensuales, aes(x = mes_nombre, y = Promedio)) +
  geom_bar(stat = "identity", fill = "skyblue") +
  geom_text(aes(label = round(Promedio, 0)), vjust = -0.5, 
            color = "black", size = 2.2) +
  labs(title = "**Gráfico 2.** <br> Promedio de precipitación según el mes para los cantones de Costa Rica",
       x = "Mes",
       y = "Precipitacion (mm)",
       caption = "Fuente: Datos obtenidos de CHIRPS, 2022")
```

<br>

**Gráfico 2.** <br> Promedio de precipitación según el mes para los cantones de Costa Rica
```{r echo=FALSE, fig.align='left', out.height='450px', out.width='850px'}
ggplot(data = promedios_mensuales, aes(x = mes_nombre, y = Promedio)) +
  geom_bar(stat = "identity", fill = "skyblue") +
  geom_text(aes(label = round(Promedio, 0)), vjust = -0.5, 
            color = "black", size = 2.2) +
  labs(title = "",
       x = "Mes",
       y = "Precipitacion (mm)",
       caption = "Fuente: Datos obtenidos de CHIRPS, 2022")
```


<br>

Se obtienen las **Correlaciones entre las variables estudiadas** (precipitaciones mensuales de cada cantón)
```{r}
#### Correlaciones entre las variables: 
datos_numericos <- datos_chirps_cr |> dplyr::select(c(-1, -2))

corr_1 = cor(datos_numericos)
```

Se encuentra que no hay correlaciones negativas entre los datos de precipitación como es esperado:
```{r}
which(corr_1 < -0.5 & corr_1 > -0.99, arr.ind = TRUE) ## No hay correlaciones negativas
```

La mínima correlación es de 0.01197:
```{r}
min(corr_1)
```

Pareja de cantones con bajas correlaciones (19 parejas de cantones con correlaciones menores a 0.1):
```{r}
bajas_cor <- which(corr_1 < 0.1 & corr_1 > 0, arr.ind = TRUE) ## Bajas corr
dim(bajas_cor)
corr_1[c(15, 38, 41), c(15, 38, 41)]
```

<br>

Cantidad de correlaciones entre 0.9 y 1 (1441 parejas de cantones con correlaciones mayores a 0.9):
```{r}
altas_cor <- which(corr_1 > 0.9 & corr_1 <  1, arr.ind = TRUE)
dim(altas_cor)
```


Cantidad de correlaciones entre 0.99 y 1 (57 parejas de cantones con correlaciones mayores a 0.99):
```{r}
muy_altas_cor <- which(corr_1 > 0.99 & corr_1 <  1, arr.ind = TRUE)
dim(muy_altas_cor)
```

<br>

En cuanto a las correlaciones entre las variables a analizar las cuales en este estudio son los 81 cantones de Costa Rica, es decir, se cuenta con 81 variables para las cuales se puede evaluar si se encuentran correlacionadas o no.

Se encontró que, en generar las correlaciones entre la cantidad de precipitación de los cantones es muy alta. En el siguiente Cuadro X5. se muestra algunas de las altas correlaciones entre cantones.

```{r}
cuadro_corr <- datos_chirps_cr |> dplyr::select('TIBAS', 'CURRIDABAT', 'SAN JOSE', 'GOICOECHEA', 'ASERRI', 'ACOSTA',  'FLORES', 'BELEN', 'OROTINA', 'SAN MATEO')

corr_cuadro <- round(cor(cuadro_corr), 3)
corr_cuadro <- as.data.frame(corr_cuadro)
corr_cuadro$Cantones <- rownames(corr_cuadro)
corr_cuadro <- corr_cuadro |> relocate(Cantones)
corr_cuadro |> gt() |> 
  tab_options(table.align = "left", heading.align = "left",
               table.font.size = 10) |>
  tab_header(title = md('**Cuadro X5.**<br> Correlaciones entre las precipitaciones mensuales de 10 cantones de Costa Rica para los años entre 1981 y 2020') ) |> 
    tab_source_note( source_note = 'Fuente: Datos obtenidos de CHIRPS, 2022'
    ) 
```

<br>

Mientras que, parejas de cantones como Matina y Carrillo; o Siquirres y Carrillo, presentan una baja correlaciones en cuanto a la cantidad de precipitación mensual, con correlaciones iguales a 0.012 y 0.022 respectivamente.


<br>
<br>

### Bibliografía

<br>

**Bibliografía**

<br>

Awange, J.L., Hu, K.X., Khaki, M. (2019). The newly merged satellite remotely sensed, gauge and reanalysis-based Multi-Source Weighted-Ensemble Precipitation: Evaluation over Australia and Africa (1981–2016). Science of The Total Environment, Volume 670,Pages 448-465. ISSN 0048-9697. Recuperado de: https://www.sciencedirect.com/science/article/pii/S0048969719311301

<br>

Compagnucci R., Richman M. 2008. Can principal component analysis provide atmospheric circulation or teleconnection patterns? Int J Climatol 28:703–726. Recuperado de: https://doi.org/10.1002/joc

<br>

Dyer T. 1975. The assignment of rainfall stations into homogeneous groups: an application of principal component analysis. Q J R Meteorol Soc 101:1005–1013

<br>

Funk C., Peterson P., Landsfeld M. 2015. The climate hazards infrared precipitation with stations: a new environmental record for monitoring extremes. Sci data 2:150066. Recuperado de: https://doi.org/10.1038/sdata.2015.66

<br>

Hsu K., Li S. 2010. Clustering spatial-temporal precipitation data using wavelet transform and selforganizing map neural network. Adv Water Resour 33:190–200. Recuperado de: https://doi.org/10.1016/j.advwatres.2009.11.005

<br>

Katsanos D., Retalis A., Michaelides S. 2016. Validation of a high-resolution precipitation database (CHIRPS) over Cyprus for a 30-year period. Atmos Res 169:459–464. Recuperado de: https://doi.org/10.1016/j.atmosres.2015.05.015

<br>

Li W., Zhang P., Ye J. 2011. Impact of two diferent types of El Niño events on the Amazon climate and ecosystem productivity. J Plant Ecol 4:91–99. Recuperado de: https://doi.org/10.1093/jpe/rtq039

<br>

Li J., Carlson B.E., Lacis A.A. 2013. Application of spectral analysis techniques in the intercomparison of aerosol data: 1. An EOF approach to analyze the spatial-temporal variability of aerosol optical depth using multiple remote sensing data sets. J Geophys Res Atmos 118:8640–8648. Recuperado de: https://doi.org/10.1002/jgrd.50686

<br>

Maggioni V., Massari C. 2018. On the performance of satellite precipitation products in riverine food modeling: a review. J Hydrol 558:214–224. Recuperado de: https://doi.org/10.1016/j.jhydrol.2018.01.039

<br>

Malmgren B., Winter A. 1999. Climate zonation in Puerto Rico based on principal components analysis and an artifcial neural network. J Clim 12:977–985. Recuperado de: https://doi.org/10.1175/1520-0442(1999)012%3c0977:CZIPRB%3e2.0.CO;2

<br>

Ocampo-Marulanda, C., Fernández-Álvarez, C., Cerón, W., Canchala, T., Carvajal-Escobar, Y., Morales, W. (2022). A spatiotemporal assessment of the high-resolution CHIRPS rainfall dataset in southwestern Colombia using combined principal component analysis. Ain Shams Engineering Journal,Volume 13, Issue 5, ISSN 2090-447. Recuperado de: https://doi.org/10.1016/j.asej.2022.101739

<br>

Rivera JA., Marianetti G. 2018. Validation of CHIRPS precipitation dataset along the Central Andes of Argentina. Atmos Res 213:437–449. Recuperado de: https://doi.org/10.1016/j.atmosres.2018.06.023

<br>

Satgé F., Ruelland D., Bonnet M. 2019. Consistency of satellite precipitation estimates in space and over time compared with gauge observations and snow-hydrological modelling in the Lake Titicaca region. Hydrol Earth Syst Sci 23:595–619. Recuperado de: https://doi.org/10.5194/hess-23-595-2019

<br>

Shrestha N., Qamer F., Pedreros D. 2017. Evaluating the accuracy of Climate Hazard Group (CHG) satellite rainfall estimates for precipitation based drought monitoring in Koshi basin, Nepal. J Hydrol Reg Stud 13:138–151. Recuperado de: https://doi.org/10.1016/j.ejrh.2017.08.004

<br>
    
<br>

